【裁判字號】    92,上易,1384
【裁判日期】    921031
【裁判案由】    妨害自由
【裁判全文】
臺灣高等法院刑事判決                          九十二年度上易字第一三八四號
    上  訴  人
    即  被  告  乙○○
                        桃園縣.
右上訴人因妨害自由案件，不服臺灣桃園地方法院九十一年度易字第二一一七號，中
華民國九十二年一月二十日第一審判決（起訴案號：臺灣桃園地方法院檢察署九十一
年度偵字第一七八六九號），提起上訴，本院判決如左：
    主  文
原判決關於乙○○恐嚇部分撤銷。
乙○○被訴恐嚇部分無罪。
    理  由
一、本件公訴意旨略以：甲○○與甯穎梅係夫妻，渠等二人於民國九十一年八月十二
    日上午，至桃園縣龍潭鄉○○路十六巷六號被告乙○○住處催討債務，詎雙方竟
    因細故發生衝突，甲○○、甯穎梅與被告乙○○等各基於傷害人身體之犯意，被
    告乙○○持木棒與甲○○持太極劍等物互相毆打，致被告乙○○受有右眉撕裂傷
    、腦震盪等傷害（被告乙○○被訴傷害罪嫌部分，因告訴人甲○○與甯穎梅撤回
    告訴，業經原審判決公訴不受理）；甲○○受有左胸部鈍挫傷之傷害（甲○○被
    訴傷害罪嫌部分，因告訴人乙○○撤回告訴，業經原審判決公訴不受理）；甯穎
    梅受有右手扭傷及左上、下肢瘀挫傷等傷害（甯穎梅被訴傷害罪嫌部分，因告訴
    人乙○○撤回告訴，業經原審判決公訴不受理）。甲○○、甯穎梅對於被告乙○
    ○恐嚇以「你再不處理債務，我就叫人來砍你」等語（按甲○○被訴此部份恐嚇
    罪嫌部分，業經原審判處拘役貳拾日，並得易科罰金確定；甯穎梅被訴此部份恐
    嚇罪嫌部分，業經原審判決無罪確定）；被告乙○○則以「你家住那裡我一清二
    楚，中壢、桃園你別待，我有認識很多流氓，讓你吃不完兜著走」等語恐嚇甲○
    ○、甯穎梅，致生危害於甲○○、甯穎梅之生命、身體安全。因認被告乙○○涉
    犯有刑法第三百零五條之恐嚇罪嫌云云。
二、按犯罪事實應依證據認定之，無證據不得推定其犯罪事實，又不能證明被告犯罪
    者應諭知無罪之判決，刑事訴訟法第一百五十四條第二項及第三百零一條第一項
    分別定有明文。又刑事訴訟法上所謂認定事實之證據，係指足以認定被告確有犯
    罪行為之積極證據而言，該項證據自須適合於被告犯罪事實之認定，始得採為斷
    罪資料，事實之認定應憑證據，如未發現相當證據，或證據不足以證明，自不能
    以推測或擬制之方法，以為裁判之依據；次按認定不利於被告之事實，須依積極
    證據，茍積極之證據本身存有瑕疵而不足為不利於被告事實之認定，即應為有利
    於被告之認定，更不必有何有利之證據，而此用以證明犯罪事實之證據，猶須於
    通常一般人均不至於有所懷疑，堪予確信其已臻真實者，始得據以為有罪之認定
    ，倘其證明尚未達到此一程度，而有合理性之懷疑存在，致使無從為有罪之確信
    時，即應為無罪之判決；最高法院八十二年度臺上字第一六三號著有判決、同院
    七十六年度臺上字第四九八六號、三十年度上字第八一六號及最高法院二十九年
    上字第三一０五號、四十年臺上字第八六號亦分別著有判例可資參照。又告訴人
    之告訴，係以使被告受刑事訴追為目的，是其陳述是否與事實相符，仍應調查其
    他證據以資審認；再被害人之陳述如無瑕疵，且就其他方面調查又與事實相符，
    固足採為科刑之基礎，倘其陳述尚有瑕疵，則在未究明前，遽採為論罪科刑之根
    據，即難認為適法；最高法院五十二年臺上字第一三○○號、同院六十一年臺上
    字第三○九九號分別著有判例足參。本件公訴人認為被告乙○○涉犯有上開恐嚇
    罪嫌，無非僅以告訴人甲○○之指訴資為犯罪之依據。惟訊據被告乙○○則堅決
    否認有何恐嚇罪犯行，辯稱：(一)、其本人並未恐嚇告訴人甲○○，原審判決其本
    人恐嚇罪與事實不符。九十一年八月十二日案發當日中午十二時許，其本人並未
    於龍潭鄉○○路十六巷六號住處門口恐嚇告訴人甲○○。當日中午十二時許，其
    本人從醫院治療擦藥返回其上開住處，又遇到告訴人甲○○，因甲○○又要對其
    本人毆打，故其本人當時於當日中午十二時○三分許有打電話報案，隨後有一組
    警員到場。(二)、告訴人甲○○指稱其恐嚇之時間於原審指明為中午十二時許；隨
    後在鈞院又指稱其恐嚇之時間為下午一時許，惟當日下午一時許，其本人在派出
    所製作筆錄並未在場。(三)、本件只有告訴人甲○○之指訴而已，此外並無其他證
    據，何況證人何熙燕亦表示於案發當日現場並未聽到其本人有恐嚇告訴人甲○○
    ，各等語。
三、本院認為被告無罪之理由：
  (一)、本件係於九十一年八月十二日上午九時十五分許，告訴人甲○○與其妻甯穎梅
      至前揭龍潭鄉○○路十六巷六號被告乙○○住處向被告乙○○催討債務，嗣雙
      方因細故發生衝突致引起互毆傷害案件，隨後雙方並互相指控對方有恐嚇情事
      。惟本件案發當日十二時三十分許，被告乙○○隨即至桃園縣平鎮分局龍潭分
      駐所報案，對於告訴人甲○○與其配偶甯穎梅提出傷害與妨害自由（即恐嚇罪
      嫌）告訴。而告訴人甲○○與其配偶甯穎梅則均延遲至九十一年九月三日下午
      四時三十分許與同日下午五時三十分許始至前開龍潭分駐所報案指訴被告乙○
      ○涉犯有前開傷害與恐嚇罪嫌情事（告訴人甲○○指訴被告乙○○犯有前開傷
      害與恐嚇罪嫌，甯穎梅僅指訴被告乙○○犯有前開傷害罪嫌，惟並未指訴被告
      乙○○犯有恐嚇罪嫌），並接受警員調查製作警詢筆錄，此有上揭三人之警詢
      筆錄各在卷可（偵查卷第三頁至第十頁）。惟果如被告乙○○確有對於告訴人
      甲○○犯有前開傷害與恐嚇罪嫌，告訴人甲○○理應於案發當日即向前揭分駐
      所報案提起告訴始合乎常情，何以距案發日後遲至將近二十二日始向警報案；
      且於警詢中承辦警員詢問告訴人甲○○被告乙○○如何對其毆打與恐嚇情節時
      ，告訴人甲○○則僅陳述其至被告乙○○住處催討債務而與被告乙○○發生爭
      執，致雙方發生互毆傷害情事，此外並未指訴被告乙○○有對其本人施加恐嚇
      情事。嗣承辦警員隨後詢問告訴人甲○○，「對方有無受傷？有無恐嚇你」？
      告訴人甲○○始供稱：「臉部受傷。乙○○說你家住哪裡我一清二楚；中壢、
      桃園你別待，我有認識很多流氓，讓你吃不完兜著走」云云。惟其指訴被告乙
      ○○涉犯上開恐嚇情節，警詢筆錄內容並未明確指出恐嚇犯行之確切日期與地
      點，故其有關前揭警詢中指稱被告乙○○犯有恐嚇罪行一節，顯有可疑。而且
      告訴人甲○○果真是於九十一年八月十二日案發當日因與被告乙○○互毆受傷
      ，理應於當日至醫院就診治療始合乎常理，惟告訴人甲○○竟於事隔二日後即
      九十一年八月十四日始至私人醫院華揚醫院診治，此有該院診斷證明書一紙在
      卷足憑（偵查卷第一三頁）。由此可見告訴人甲○○前開警詢筆錄除其陳稱傷
      害內容一節是否真實已有可疑之外，對於其指訴被告乙○○涉犯有前揭恐嚇罪
      犯行內容是否實在，亦令人存疑。
  (二)、再者，告訴人甲○○於偵查中除陳稱其至被告乙○○上開住處係要求被告乙○
      ○代為償還其簽發給予謝先生因故未兌現之二十萬元支票而與被告乙○○引起
      衝突外，並於偵查中供稱：「謝（先生）不承認有這麼一回事，於是我就去找
      鄒（鍾耀），當天我與甯（穎梅）一起去找鄒（鍾耀）。他（乙○○）當時就
      開始跟我大小聲，說我要吃飯，然後他去拿一支棍子，作勢要打我，我就從車
      子內拿出練氣功之太極劍，我對他說你有棍子，我有刀子，大家一起放下來好
      好談。結果鄒（鍾耀）仍然拿棍子恐嚇我和甯（穎梅）。、、、鄒（鍾耀）當
      時是針對我太太，我當時想去搶棍子保護我太太（甯穎梅）才發生這些事。」
      等語明確在卷（偵查卷第二四頁正反面）。由告訴人甲○○於上開偵查中之供
      詞可知，告訴人甲○○於偵查中顯然並未指訴被告乙○○確有何對其本人施加
      恐嚇之犯行至明。
  (三)、又告訴人甲○○雖於原審調查時陳稱，其係於九十一年八月十二日當日中午十
      二時許在被告乙○○前開公司（應指前開住處）等待被告乙○○擦藥回來處理
      債務，因乙○○不理睬其本人，並對其本人恐嚇稱，「他認識的流氓很多，讓
      你在桃園不能待」，「他知道我家住哪裡，中壢、桃園你別待，讓你吃不完兜
      著走」云云（原審卷第一九頁）；而當時被告乙○○自醫院擦傷返回其住處時
      ，因告訴人甲○○欲出手毆打被告乙○○時，被告乙○○乃於同日中午十二時
      ○一分許，以其住處0000000號電話立即向前開龍潭分駐所報案（龍潭
      分駐所電話號碼為0000000號，業據證人即龍潭分駐所警員陳健華於本
      院調查時證稱屬實，本院卷第一八頁、一九頁）等情，除有中華電信股份有限
      公司通話明細報表（影本）一紙在卷（偵查卷第二二頁、本院卷第一○頁）外
      ，並經證人何熙燕即被告乙○○之鄰居於原審調查時證稱，當日中午十二點多
      ，被告乙○○擦藥回來時，其有看到告訴人甲○○與被告乙○○在被告乙○○
      門口吵架，當時有打電話報警，當時有看到警察到現場，警察到現場時，雙方
      仍在吵架，惟並不知渠等在吵什麼，講什麼等語在卷（原審卷第四二頁至第四
      三頁）；而告訴人甲○○於本院調查時復供稱，當時中午十二點多，因被告乙
      ○○又報警指稱其本人要毆打乙○○，隨後警察有到場，認為沒事又離開等語
      （本院卷第三一頁）；是依告訴人甲○○於本院前開供述以觀，案發當日十二
      點多，因被告乙○○又報警，警員亦據報前來現場，「認為沒事又離開」；茍
      被告乙○○確有於當日中午十二時許於被告乙○○前開住處對告訴人甲○○恐
      嚇稱，「他認識的流氓很多，讓你在桃園不能待」，「他知道我家住哪裡，中
      壢、桃園你別待，讓你吃不完兜著走」等語，為何告訴人甲○○沒有向到場處
      理之警員報案控訴被告乙○○恐嚇，反而供稱警員有到場，認為沒事又離開等
      語。由此可知，被告乙○○究竟是否有於當日中午十二時許於其上開住處對於
      告訴人甲○○施加恐嚇上情一節，真實性實有可疑，而令人難以相信。
  (四)、再者，告訴人甲○○於本院調查時嗣又改稱，被告乙○○係於當日下午約一點
      多，在龍潭鄉○○路住處，對其（甲○○）揚言稱，他（乙○○）認識很多兄
      弟，他（乙○○）說我（甲○○）家住哪裡他（乙○○）也知道，他（乙○○
      ）叫我（甲○○）說桃園我（甲○○）不要待等語（本院卷第三○頁）。惟查
      ，案發之當日即九十一年八月十二日十二時三十分許，被告乙○○隨即至桃園
      縣平鎮分局龍潭分駐所報案，對於告訴人甲○○與其配偶甯穎梅提出傷害與妨
      害自由（即恐嚇罪嫌）告訴，並接受警員調查製作警詢筆錄至同日十三時十分
      許為止，此有被告乙○○之警詢筆錄在卷足憑（偵查卷第三頁），復經承辦警
      員陳健華於本院調查時證稱明確（本院卷第三一頁）。則被告乙○○於告訴人
      甲○○指訴之案發當日下午約一點多，既在前開龍潭分駐所接受警員陳健華調
      查製作警詢筆錄，自不可能於同一時間又在被告乙○○前開住處對於告訴人甲
      ○○施加上開恐嚇情節至明；由此可見告訴人甲○○指訴被告乙○○於案發當
      日下午約一點多，對其施加恐嚇一節顯屬無據，而難以採信。
  (五)、又本件另一告訴人甯穎梅於警詢時，僅指訴被告乙○○有對其犯有傷害罪嫌，
      惟並未指稱被告乙○○有對其施加恐嚇情節，於偵查中亦未指訴被告乙○○犯
      有恐嚇犯行各等情，此亦有告訴人甯穎梅之警詢與偵查筆錄各在卷可稽（偵查
      卷第九頁至第十頁；第二四頁背面）。何況告訴人甲○○於原審調查時亦供稱
      ，九十一年八月十二日當日中午十二時許其妻甯穎梅業已離開被告乙○○前開
      於不在場之告訴人甯穎梅施加恐嚇亦明。由此可知，並無確切證據可資證明被
      告乙○○有公訴人起訴書所指訴恐嚇告訴人甯穎梅之犯行，自難遽論被告乙○
      ○犯有此部份恐嚇罪責。
  (六)、綜上調查，告訴人甲○○指訴被告乙○○恐嚇犯行之時間先後不一，而有瑕疵
      ，自難僅憑告訴人甲○○片面有瑕疵之指訴，即遽論被告乙○○以前揭恐嚇罪
      責。又公訴人起訴被告乙○○有對另一告訴人甯穎梅恐嚇一節，惟告訴人甯穎
      梅於警詢或偵查中並未對於被告乙○○指訴有何恐嚇犯罪情事，已見前述。由
      此可見，被告乙○○辯稱並未對告訴人甲○○施加恐嚇一節，應堪採信。此外
      又查無其他積極事證足認被告乙○○涉有何恐嚇犯行，揆諸首揭判例說明，因
      不能證明被告犯罪，自應為被告無罪之判決。
四、本件經調查結果，業已認定被告乙○○並未犯有公訴人所起訴之恐嚇罪犯行，已
    見前述。原審疏未詳查，誤認被告乙○○犯有恐嚇罪犯行，並予論罪科刑，其認
    事用法尚有未洽。被告提起上訴，否認犯有前開恐嚇罪犯行，為有理由。原判決
    對於被告乙○○論以恐嚇罪刑部分既有不當，該部分顯屬無可無持，應由本院將
    該部分撤銷，改判如主文第二項所示為無罪之判決。
據上論斷，應依刑事訴訟法第三百六十九條第一項前段、第三百六十四條、第三百零
一條第一項前段，判決如主文。
本案經檢察官周志榮到庭執行職務。
中      華      民      國    九十二    年      十      月    三十一    日
                              臺灣高等法院刑事第二十三庭
                                  審判長法  官  黃  瑞  華
                                        法  官  宋      祺
                                        法  官  陳  坤  地
右正本證明與原本無異。
不得上訴。
                                        書記官  陳  建  邦
中      華      民      國    九十三    年      三      月      五      日


司法院資訊處製作；財團法人民間司法改革基金會備份。
